臺灣高等法院臺中分院刑事判決　　　　100年度上易字第230號
上　訴　人　臺灣南投地方法院檢察署檢察官
上　訴　人
即　被　告　李采琪
上列上訴人因被告傷害等案件，不服臺灣南投地方法院99年度易
字第345號中華民國99年12月23日第一審判決（起訴案號：臺灣
南投地方法院檢察署99年度偵字第2650號），提起上訴，本院判
決如下：
    主  文
原判決關於過失傷害部分撤銷。
李采琪無罪。
其他上訴駁回。
    理  由
一、本件公訴意旨略以：緣告訴人洪瓊雲、楊金蘭與被害人洪發
    看、證人林采欣（以下均僅稱姓名）於民國98年10月24日欲
    向被告李采琪（下簡稱被告）領取林采欣所涉嫌偽證罪之最
    高法院刑事判決等訴訟文件，遂由洪發看駕駛洪瓊雲所有之
    車牌號碼BZ－4751號自用小客車，由臺北市南下南投縣草屯
    鎮，並於是日近中午時分，抵達被告所居住位於南投縣草屯
    鎮○○路268巷6弄9號住處所在之「加拿大楓林別墅社區」
    。迨洪瓊雲等人進入該社區中庭時即與被告相遇，詎被告竟
    出手推打林采欣，洪瓊雲見狀上前阻擋，並護送林采欣前往
    停放在該社區外之上開自小客車內休息，被告隨後跟至，見
    林采欣坐在該自小客車內，且車窗玻璃已搖下，復上前毆打
    車內之林采欣耳光；當時亦坐在車內之楊金蘭見狀，即下車
    阻擋，由後抱住被告，被告竟基於傷害之犯意，與楊金蘭互
    相扭打，並將其甩倒在地，致楊金蘭受有右肘擦傷之傷害；
    隨後洪瓊雲、楊金蘭等人欲開車離去時，被告另基於妨害自
    由及毀損之犯意，以身體擋在該自小客車車前及趴在該自小
    客車車前擋風玻璃之強暴方法，不讓洪瓊雲、楊金蘭等人離
    開，妨害其等行使權利。嗣後被告再以手持鑰匙方式，刮劃
    該自小客車之右後車窗玻璃及車身烤漆，致該車窗玻璃破損
    ，上開部位烤漆損壞，致令不堪使用，足生損害於洪瓊雲。
    因認被告所為涉犯刑法第277條第1項之傷害罪、同法第304
    條第1項之妨害自由與同法第354條之毀損罪嫌。
二、證據能力之說明：
  (一)按被告以外之人（包括證人、鑑定人、告訴人、被害人及共
    同被告等）於審判外之陳述雖不符刑事訴訟法第159條之1至
    第159條之4等4條之規定，而經當事人於審判程序同意作為
    證據，法院審酌該言詞陳述或書面陳述作成時之情況，認為
    適當者，亦得為證據；當事人、代理人或辯護人於法院調查
    證據時，知有刑事訴訟法第159條第1項不得為證據之情形，
    而未於言詞辯論終結前聲明異議者，視為有前項之同意；此
    於刑事訴訟法第159條之5第1、2項定有明文。立法意旨在於
    傳聞證據未經當事人之反對詰問予以核實，原則上先予排除
    。惟若當事人已放棄反對詰問權，於審判程序中表明同意該
    等傳聞證據可作為證據；或於言詞辯論終結前未聲明異議，
    基於尊重當事人對傳聞證據之處分權，暨證據資料愈豐富，
    愈有助於真實發見之理念，且強化言詞辯論主義，使訴訟程
    序得以順暢進行，上開傳聞證據亦均具有證據能力。查本件
    下列所引用之被告以外之人在審判外之言詞或書面陳述，業
    經本院於審理期日踐行調查證據程序，檢察官、被告均未爭
    議其證據能力。本院審酌各該證據之製作及取得，並無證據
    顯示有何違背程序規定而欠缺適當性之情事，認以之為證據
    亦屬適當，依據上述說明，均應認具有證據能力。
  (二)卷附曾漢棋綜合醫院出具之被告及楊金蘭2人診斷證明書各1
    份（參偵字卷第6頁；他字(二)卷第4頁），乃被告以外之人，
    即從事診斷之曾漢棋綜合醫院醫師於審判外所為之書面陳述
    ，屬於傳聞證據。又該診斷證明書，為民間醫院之醫師針對
    個案而製作之診斷書，雖與刑事訴訟法第159條之4第2款所
    示之於通常業務過程不間斷、有規律而準確記載，大部分紀
    錄完成於業務終了前後，並未預見日後可能提供作為證據之
    紀錄文書或證明文書有間（該款之立法理由可參）。然查，
    醫師依醫師法第17條之規定，如無法令規定之理由，不得拒
    絕診斷書之交付，且若出具與事實不符之診斷書，依醫師法
    第28條之4第5款之規定，可處新臺幣10萬元以上50萬元以下
    罰鍰，並得併處限制執業範圍、停業處分1個月以上1年以下
    或廢止其執業執照；情節重大者，並得廢止其醫師證書，可
    知醫師出具之診斷書若有錯誤、虛偽，醫師之執業執照、醫
    師證書均可能因而廢止，是其正確性甚高，且司法機關隨時
    可以調取醫師依醫師法第12條規定而製作，並由醫師執業之
    醫療機構依醫療法第48條規定保存之病歷與之相互核對，設
    有錯誤，甚易發現並糾正。是以，醫師依醫師法第17條之規
    定出具之診斷書，應與公務員職務上製作之文書具有同等程
    度之可信性，屬於刑事訴訟法第159條之4第3款所稱之其他
    於可信之特別情況下所製作之文書。準此，上開診斷證明書
    ，既係醫師依醫師法第17條之規定出具之診斷書，而屬刑事
    訴訟法第159條之4第3款所稱之其他於可信之特別情況下所
    製作之文書，自應認有證據能力。
  (三)卷附非供述證據之現場及洪瓊雲所有車輛毀損照片（參他字
    (一)卷第19頁反面至第23頁；他字(二)卷第5頁至第8頁），均係
    傳達照片當時現場情況，而透過照片傳達之情形，與現場之
    真實情形，透過機器之功能，應能保障其內容之一致性，換
    言之，照片並不存在人對現實情之知覺、記憶所經發生的表
    現錯誤，是認照片之性質係非供述證據，無傳聞證據之適用
    ，且於此亦別無證據認上開照片有經偽造、變造之情形，該
    等照片自均有證據能力。
三、按犯罪事實應依證據認定之，無證據不得認定其犯罪事實，
    又不能證明被告犯罪者，應諭知無罪之判決，刑事訴訟法第
    154條第2項、第301條第1項分別定有明文。次按，事實之認
    定，應憑證據，如未能發現相當證據，或證據不足以證明，
    自不能以推測或擬制之方法，為裁判基礎；且認定不利於被
    告之事實須依積極證據，苟積極證據不足為不利於被告事實
    之認定時，即應為有利於被告之認定；另認定犯罪事實所憑
    之證據，雖不以直接證據為限，間接證據亦包括在內，然無
    論直接證據或間接證據，其為訴訟上之證明，須於通常一般
    之人均不致有所懷疑，而得確信其為真實之程度者，始得據
    之為有罪之認定，倘其證明尚未達到此一程度，而有合理之
    懷疑存在，無從使事實審法院得有罪之確信時，即應由法院
    為諭知被告無罪之判決（最高法院40年臺上字第86號、30年
    上字第816號、76年臺上字第4986號判例意旨參照）。次按
    告訴人之告訴，係以使被告受刑事訴追為目的，是其陳述是
    否與事實相符，仍應調查其他證據以資審認（最高法院52年
    臺上字第1300號判例意旨參照）。復按被害人就被害經過所
    為之陳述，其目的在於使被告受刑事訴追處罰，與被告處於
    絕對相反之立場，其陳述或不免渲染、誇大，是被害人縱立
    於證人地位具結而為指證、陳述，其供述證據之證明力仍較
    與被告無利害關係之一般證人之陳述為薄弱。從而，被害人
    就被害經過之陳述，除須無瑕疵可指，且須就其他方面調查
    又與事實相符，亦即仍應調查其他補強證據以擔保其指證、
    陳述確有相當之真實性，而為通常一般人均不致有所懷疑者
    ，始得採為論罪科刑之依據，非謂被害人已踐行人證之調查
    程序，即得逕以其指證、陳述作為有罪判決之唯一證據（最
    高法院98年度臺上字第107號、95年度臺上字第6017號、94
    年度臺上字第3326號、93年度臺上字第4632號、87年度臺上
    字第2176號、83年度臺上字第3411號判決要旨參照）。另刑
    事訴訟法第161條第1項規定：檢察官就被告犯罪事實，應負
    舉證責任，並指出證明之方法。因此，檢察官對於起訴之犯
    罪事實，應負提出證據及說服之實質舉證責任。倘其所提出
    之證據，不足為被告有罪之積極證明，或其指出證明之方法
    ，無從說服法院以形成被告有罪之心證，基於無罪推定之原
    則，自應為被告無罪判決之諭知（最高法院92年臺上字第
    128號判例意旨參照）。
四、本件檢察官認被告涉犯上開罪嫌，無非係以：被告偵查中之
    供述、洪瓊雲、楊金蘭偵查中之指述，洪發看、李再卿偵查
    中之證述、曾漢棋綜合醫院出具之99年1月9日診斷證明書及
    楊金蘭所提供之照片6張等為據。惟查：
  (一)強制罪嫌部分：
  1.按刑法第304條第1項強制罪之構成要件，除客觀上必須以強
    盜、脅迫方式使人行無義務之事或妨害人行使權利，主觀上
    仍須有使人行無義務之事或妨害人行使權利之故意相合致，
    始構成。
  2.被告於前揭時、地以身體擋在系爭車輛前，不讓洪瓊雲、楊
    金蘭、洪發看及林采欣等人離開之事實，業據被告自承在卷
    ，並經洪瓊雲、楊金蘭、洪發看及林采欣供述綦詳，固堪採
    信。然洪發看於99年6月1日另案原審法院準備程序中以被告
    身分供述稱：當天伊跟洪瓊雲、林采欣一起要進去社區內，
    看到李采琪拿鑰匙要開門，伊開口詢問李采琪是否住在這裡
    時，李采琪一轉頭看出林采欣時，李采琪很激動並且攻擊孕
    婦林采欣，伊擋在林采欣前面，李采琪轉而攻擊伊，李采琪
    要伊不准碰她，不然她要告伊性騷擾，因為李采琪繼續攻擊
    伊，所以伊只好用雙手抓住李采琪兩隻手腕，伊叫李采琪不
    准再動手，並叫洪瓊雲跟林采欣回去車上，這時候伊看到李
    再卿拿相機在拍照，李再卿告訴伊單子在他手上，伊請李再
    卿把李采琪帶回去，伊就放開伊的手要去接李再卿手上的單
    子，但是李再卿不理會，這時候李采琪就往外衝出社區去找
    洪瓊雲、林采欣，伊質問李再卿為何要讓林采欣作偽證，並
    告訴李再卿他給伊的單子不是伊要的，伊和李再卿邊走邊講
    林采欣的事情，走出社區後停在274號前騎樓下，伊的車子
    停在274與276號間，李采琪跑過來告訴李再卿說她被楊金蘭
    、洪瓊雲、林采欣打傷，伊問李再卿可以問李采琪為何林采
    欣打工的錢都匯入李采琪的帳戶內，李采琪聽到後就激動的
    來打伊，並且咬伊的手，伊就扣住李采琪的雙手並反制在她
    身後，伊請李再卿把李采琪帶回去，李再卿不理會伊，依然
    在拍照，伊去發動車子要離開時，洪瓊雲在車子外面，楊金
    蘭與林采欣是在車子裡面，伊告訴洪瓊雲說我們去找警察來
    拿單子好了，李采琪趴在伊的車子前面不讓我們離開，伊就
    熄火與洪瓊雲下車並叫洪瓊雲打電話報警等語（參原審卷第
    49頁至第50頁）；於99年12月9日原審審理時證述稱：被告
    趴在引擎蓋上阻止我們離開之前，伊有到中庭去，被告本來
    是要打伊媳婦林采欣，伊擋在伊媳婦林采欣的前面，伊成為
    被告的目標，被告舉右手要打伊，伊有抓住被告的手腕，被
    告又舉另一隻手要打伊，伊就在抓住被告的另一隻手的手腕
    ，因為被告說如果伊碰她就要告伊性騷擾，所以伊就抓住被
    告的手，被告的手被伊抓住不斷用腳踢伊，伊就一直抓住被
    告的手到李再卿拍完照拿法院通知單給伊時，伊才放開被告
    的手，這過程約有4、5分鐘，被告沒有受傷等語（參原審卷
    第106頁至第107頁）；是洪發看自承其於被告阻擋其等開車
    離開前確實與被告發生爭執，並用雙手抓住被告兩隻手腕，
    持續4、5分鐘始鬆開抓住被告之手，且因被告咬其手，其抓
    住被告雙手將之返折至被告身後等情屬實。徵之，林采欣於
    99年10月26日另案原審法院審理時證述稱：「（你有無看到
    楊金蘭、洪瓊雲用腳踢李采琪？）我看到李采琪跌倒在地上
    ，但是用腳踹洪瓊雲的小腿，洪瓊雲也是用腳踢李采琪，我
    沒有看到楊金蘭在做什麼。」等語（參原審卷第81頁），是
    可認於被告阻擋洪瓊雲等開車離開前，洪瓊雲確曾用腳踹被
    告之事實屬實。衡以，洪發看前開抓住被告手腕持續4、5
    分鐘，另將被告雙手反扣於其背後及洪瓊雲用腳踹被告之行
    為確實極有可能造成被告受傷；佐以，被告案發後確實受有
    多處挫擦傷（右膝、右踝、左肘、右肩）之傷害乙情，復有
    曾漢棋綜合醫院出具之被告診斷證明書1份在卷可考（參偵
    卷第6頁），從而，被告主觀上認洪發看及洪瓊雲均有傷害
    其身體之行為，其所受上開傷害結果係其等傷害犯行所導致
    ，遂於向警方報案後（參他字(三)卷第86頁南投縣政府警察局
    草屯分局中正派出所受理各類案件紀錄表；及第87頁警員白
    志淋製作之職務報告），員警到場之前，以身體擋在系爭車
    輛前及趴在系爭車輛前擋風玻璃，不讓洪瓊雲、楊金蘭、洪
    發看及林采欣等人離開，此舉目的係為保存證據，等候有偵
    查犯罪權限之司法警察前來處理等語，尚非全然無據，復無
    悖常情，非無足採
  3.至檢察官上訴意旨雖以：上開自小客車內尚有林采欣、楊金
    蘭等人，並非僅有洪發看及洪瓊雲2人，且被告亦可採取拍
    照蒐證方式保全證據，而無須使用強暴之手段阻止不相干之
    其他人離去，故此部分應已構成妨害林采欣、楊金蘭自由離
    去之權利等語。然查：系爭車輛乃由洪發看駕駛搭載洪瓊雲
    、楊金蘭、林采欣共同前往被告住處，嗣後復擬共同離去等
    人乙節，業據洪發看於原審證述在卷（參原審卷第104至108
    頁），而被告主觀上認洪發看及洪瓊雲均有傷害其身體之行
    為，於向警方報案後，員警到場之前，以身體擋在系爭車輛
    前及趴在系爭車輛前擋風玻璃，不讓洪瓊雲、楊金蘭、洪發
    看及林采欣等人離開以保存證據，已如前揭，而洪發看駕駛
    、洪瓊雲乘坐於系爭車輛內欲一同離去現場，則被告唯有阻
    止該車輛離去始足以達其上揭保存證據之目的，再其客觀行
    為乃在阻止車輛之離去，雖其行為同時使林采欣、楊金蘭無
    法順利搭乘系爭車輛離去現場，惟其二人仍非不得以下車步
    行離開，則被告上揭行為雖短暫使其林采欣、楊金蘭等二人
    無法便利地使用系爭車輛及借助洪發看駕車行為而離去現場
    ，惟實際上仍有他法可供其等運用而達離去現場之目的，則
    本院認被告上揭行為自未逾保存證據所需作為之合理範疇，
    且無礙於林采欣、楊金蘭等人權利之自由行使，自難認該當
    於刑法第304條第1項強制罪之構成要件。
  4.據上，本件尚難認被告主觀上有妨害他人行使權利之故意，
    自難以該罪相繩。
  (二)毀損罪嫌部分：
  1.洪瓊雲於99年12月9日原審審理時結證稱：「（被告有無拿
    鑰匙刮劃你的車子？）被告一直敲駕駛後座的車窗的玻璃，
    導致車窗玻璃無法搖上去，被告就拿鑰匙刮劃車身烤漆。」
    、「（你何時看到被告拿鑰匙在手上？）當天我們進入社區
    中庭時，被告從社區外面進來抱著箱子，剛好拿鑰匙要開住
    處的門，被告看到我們就把箱子放在地上手上持著鑰匙指摘
    我們，我不知道被告毆打林采欣時，手上是否還有拿鑰匙，
    因為那時候我只擔心我媳婦林采欣，我沒有注意。當天天氣
    很熱，我們下車時就將右後車窗玻璃搖下一半，車鑰匙在洪
    發看身上，洪發看已經到社區中庭，被告衝過來打林采欣耳
    光之後，我們就將車門鎖起來。洪發看回來以後我們全部坐
    上車子發動引擎要離開，被告趴在引擎蓋上面不讓我們離開
    ，洪發看將引擎熄火下車制止被告，將被告雙手反壓在被告
    的背後，後來洪發看又放開被告的雙手，被告又在我們的車
    子周圍跑來跑去，在這過程中被告拿鑰匙刮劃車子。」等語
    （參原審卷第96頁至第97頁）；楊金蘭於同日證述稱：「（
    被告在趴上你們車上之前，當時你們4人是否都在車上？）
    第一次我們4人都坐在車上要離開時，本來已經發動要離開
    了，被告就跑來趴在車子的引擎蓋上，洪發看再熄火，洪發
    看有制止被告並抓被告的手並請被告的父親李再卿將被告帶
    走。第2次只有我與林采欣坐在車上，被告有抱一名小孩站
    著，被告的身體靠著引擎蓋旁邊抱著小孩並罵著林采欣，當
    時車子已經熄火，當時警察已經來了。我與林采欣坐在車內
    ，我不記得是第一次還是第二次，當時我與林采欣坐在車上
    ，林采欣坐在我右邊，我有聽到從林采欣那邊傳出有刮劃車
    子的聲音，我沒有注意被告是否有刮右後車窗玻璃，我只是
    有聽到聲音。」、「（你之後有無看到被告拿何物刮劃車子
    ？）沒有看到，我只是聽到聲音，但被告有拍車窗，並罵林
    采欣。」等語（參原審卷第101頁）；另洪發看於同日證述
    稱：「（被告有無拿鑰匙刮劃洪瓊雲的車子？）有。」、「
    （被告如何刮劃車子？）都有，車前、車窗、車門，我會下
    車制止是因為被告把引擎蓋當鼓在敲。」等語（參原審卷第
    106頁）；林采欣於99年10月26日另案原審法院審理時證述
    稱：「（你有無看到李采琪用鑰匙刮洪發看的車子？）有，
    李采琪就是用鑰匙刮我坐的位置旁的玻璃窗，這時車窗都已
    經關上了。」、「（李采琪用鑰匙刮妳旁邊的車窗時，洪發
    看有無做什麼事情？）沒有。」、「（李采琪除了用鑰匙刮
    妳旁邊的車窗外，還有無刮其他地方？）我只記得李采琪有
    刮玻璃窗。」等語（參原審卷第82頁）；其於99年12月9日
    原審審理時證述稱：「（你有無看到被告用東西刮劃洪瓊雲
    的車子？）有，被告用鑰匙，刮劃我坐的那一個車門。」、
    「（你當時坐在車內哪一位置？）當時我坐在右後座。」、
    「（當時被告有無用手拍打右後座的車窗？）我只記得被告
    有用鑰匙刮，其他我不太清楚。」、「（被告有無刮劃右後
    座的車窗？）我有看到被告拿鑰匙刮劃我所坐的位置的車窗
    ，不是刮劃車門，我剛才我說錯了。」等語（參原審卷第11
    0頁至第111頁），是關於被告當時持鑰匙刮劃系爭車輛時，
    系爭車輛車窗是否關上乙節，洪瓊雲證述稱：當天天氣很熱
    ，我們下車時就將右後車窗玻璃搖下一半，車鑰匙在洪發看
    身上，洪發看已經到社區中庭，被告衝過來打林采欣耳光之
    後，我們就將車門鎖起來等語，細繹其證述意思應係當時車
    窗已搖下一半，因鑰匙已遭洪發看取走，致無法關上等語明
    確；惟林采欣證述稱：當時車窗已經關上等語。又關於被告
    是否敲打林采欣所乘坐位置之車窗玻璃乙節，洪瓊雲證述稱
    ：被告一直敲駕駛後座的車窗的玻璃等語；然林采欣證述稱
    ：伊只記得被告有刮劃伊座位車窗玻璃等語，伊不清楚被告
    有無敲打車窗玻璃等語，而衡情，若如洪瓊雲證述被告一直
    敲打系爭車輛林采欣座位車窗玻璃，坐於該座位之林采欣豈
    有不清楚之理？再關於被告被告持鑰匙刮劃系爭車輛部位乙
    節，洪瓊雲證述稱：被告刮劃車身等語；洪發看證述稱：車
    前、車窗、車門等語；林采欣則證述稱：只記得被告有刮劃
    伊座位車窗玻璃等語。另關於被告毀損系爭車輛時，洪發看
    之反應乙節，洪發看證述稱：伊下車制止被告，因為被告把
    引擎蓋當鼓在敲等語；林采欣則證述稱：被告持鑰匙刮劃伊
    座位車窗玻璃時洪發看當時沒有做什麼等語。職是，關於上
    開各節，楊金蘭既僅聽聞被告刮劃系爭車輛之聲音，未目睹
    詳細情形，自難驟信；而洪瓊雲、洪發看及林采欣證述均有
    出入。據上，洪瓊雲、洪發看及林采欣證述既均有出入，其
    等證述即有瑕疵，尚難遽以憑採。
  2.觀之卷附洪瓊雲所提出系爭車輛遭毀損之照片7張（參他字
    (二)卷第5頁至第8頁），系爭車輛車窗及車身確有刮劃痕跡；
    惟該等照片係99年2月間所拍攝乙情，業據洪發看供述在卷
    ，有原審法院99年12月9日公務電話紀錄1份在卷足佐；是系
    爭車輛遭毀損照片並非洪瓊雲指訴系爭車輛遭毀損當日所拍
    攝，係遲至距離案發當日4個月左右始拍攝，是該照片僅足
    以系爭車輛於99年2月間車身及車窗已遭刮劃而毀損之事實
    ，至其上刮劃痕跡究係何時造成，則無從依照片認定；甚者
    ，洪發看於99年12月9日原審審理時結證稱：「（你的車子
    有無去修理？）沒有，車子經被告刮壞後，我停放在路邊就
    有人繼續刮劃車子。」等語（參原審卷第108頁），則衡情
    ，系爭車輛於案發後因停放路旁，既曾遭路人刮劃，則洪瓊
    雲所提出之上述照片上之刮劃痕跡究係路人所為，抑或被告
    所為，實有可疑。
  3.案發當日員警洪朝明、白志淋二人先後據報前往現場處理，
    惟經訊之當日到場後，是否曾有民眾向其投訴車輛遭刮毀等
    情事，其二人均一致證稱，當場並無人向其投訴車輛受損等
    情事（參本院卷第56、57頁）；而查本件被告與洪發看、洪
    瓊雲等人於現場爭執甚烈，且洪發看亦於現場向員警表示被
    告不讓他們走等語（參本院卷第55頁背面、57頁），則如被
    告確有當場對系爭車輛為刮劃、毀損等之不法行為，於員警
    在場之際，豈有未向其投訴之理，亦與常理有違。
  4.據上，並無積極證據足認被告確有敲打或持鑰匙刮劃系爭車
    輛之行為，亦無積極證據足認系爭車輛於案發當日有毀損之
    結果，是若僅依洪瓊雲之指訴、楊金蘭聽聞刮劃聲音、洪瓊
    雲、洪發看及林采欣上開有瑕疵之證述，及距離案發當日4
    個月左右之系爭車輛毀損照片據為不利被告犯罪事實認定，
    仍嫌速斷。
  (三)傷害罪嫌部分：
  1.楊金蘭於99年1月31日另案檢察官偵查中以被告身分陳述稱
    ：當天洪發看、洪瓊雲及林采欣要去跟李采琪拿法院通知，
    林采欣跟伊都坐後座，林采欣坐右邊，伊坐左邊，車上只有
    伊與林采欣二人，洪瓊雲在前座外面，洪發看在社區裡面，
    因為李采琪從社區衝出來，在車外打了坐在車上的林采欣，
    車窗是搖下來的，好幾個巴掌打下來，伊為了不再讓李采琪
    打林采欣，所以下車從李采琪背後抓她的雙手，把李采琪雙
    手往後拉，讓她不要去打林采欣，因為她力量很大，所以我
    們就跌倒了等語（參他字(一)卷第33頁反面至第34頁）；於99
    年6月1日另案原審法院準備程序中以被告身分陳述稱：伊看
    到李采琪在推擠洪瓊雲時，伊下車從李采琪的身後抱住李采
    琪的兩隻手臂，李采琪把伊甩開，可是伊擋不住她，伊和李
    采琪一起跌倒在地上，李采琪壓在伊身上，是洪瓊雲扶伊起
    來，伊才爬得起來等語（參原審卷第51頁）；於99年12月9
    日原審審理時以結證稱：當天伊與洪發看、洪瓊雲及林采欣
    要去拿林采欣的法院通知書，伊在車上等，他們進去社區，
    他們在社區內的事伊不知道，被告從社區衝出來時，林采欣
    與伊坐在車上，被告就打林采欣的耳光好幾下，被告打了林
    采欣之後，洪瓊雲在外面擋被告擋不住，伊就下車把被告抱
    住，被告要把伊甩開，伊與被告一起跌倒，被告壓在伊身上
    ，伊的手有受傷等語（參原審卷第100頁至第101頁）。又洪
    瓊雲於99年6月1日另案原審法院準備程序中以被告身分陳述
    稱：當天洪發看抓住李采琪的手後，伊送林采欣上車，要回
    社區方向走的時候，在社區大門看到李采琪跑過來我們車子
    那邊，打了林采欣好幾巴掌，伊就趕緊回到車子旁邊把李采
    琪推開，李采琪還是一直嘗試打開車門，因為車子熄火車窗
    無法關上，所以伊只好擋在車窗旁邊阻止李采琪打開車門，
    李采琪一直推擠伊，楊金蘭知道伊開過刀，她看到伊被李采
    琪推擠，楊金蘭就下車去從李采琪的身後她兩隻手臂一起抱
    住等語（參原審卷第50頁）；於99年12月9日原審審理時結
    證稱：當天伊與洪發看、洪瓊雲及林采欣要去幫林采欣拿最
    高法院判決書時，我們有經過警衛說要找被告，警衛就指著
    我們說就是那一家，當我們轉過來時看到被告時，被告就已
    經情緒失控，當時林采欣已經懷孕8個月，被告就追著林采
    欣，我們就在社區中庭跑，被告一路追，伊叫林采欣趕快上
    車，伊回頭要叫伊先生洪發看，被告打伊媳婦林采欣四個耳
    光，後來我們把車窗玻璃搖上來，因為伊在車窗保護我媳婦
    林采欣，伊先生洪發看還沒有來車子這裡時，被告一直推伊
    ，楊金蘭看到伊無法支撐就下車來幫伊，楊金蘭從被告的背
    後抱住被告，被告就轉身甩開楊金蘭，被告與楊金蘭就一起
    摔倒，結果楊金蘭躺在下面，被告的身體壓到楊金蘭，之後
    被告與楊金蘭一起起來等語（參原審卷第96頁）。再者，林
    采欣於99年10月26日另案原審法院審理時證述稱：那一天伊
    跟洪發看、楊金蘭、洪瓊雲一起去找李采琪拿判決書，還沒
    有到李采琪家門口就看到李采琪在外面，李采琪看到洪發看
    、洪瓊雲就問說要找誰，李采琪看到伊時情緒就激動起來，
    李采琪有推伊一把，洪瓊雲要李采琪不要對伊動手，但是李
    采琪的情緒似乎無法控制，洪瓊雲要把伊帶離開，但是李采
    琪一直跟在後面拉伊，洪發看拉住李采琪的手，快要走到大
    門口時，李采琪拉著伊的手說「妳走出這個大門就不是我女
    兒」，當時洪發看也拉住李采琪的手，洪瓊雲就拉伊去車上
    ，後來伊一個人上車，洪瓊雲在車子旁邊，李采琪一直想要
    跟伊說話，當時她情緒很激動，洪瓊雲已經拉不住她，楊金
    蘭才下車，伊看到楊金蘭、洪瓊雲和李采琪有肢體上的拉扯
    ，李采琪的手有伸到車子裡面來打伊的臉，李采琪還是一直
    要找伊說話，洪瓊雲怕她會動手，就一直擋在車子旁邊，李
    采琪當時情緒很激動，感覺上是要打伊，後來伊坐到車上後
    ，她才用手打伊的臉，李采琪一直想要靠近車子，可是洪瓊
    雲一直不讓李采琪靠近車子，洪瓊雲有推李采琪，楊金蘭從
    李采琪背後用雙手環抱她，伊看到李采琪跟楊金蘭一起跌倒
    等語（參原審卷第78頁至第81頁）；於99年12月9日原審審
    理時結證稱：當天與洪瓊雲、楊金蘭、洪發看一起去找被告
    拿判決書，伊進入社區後在被告的家門口遇見被告，被告看
    到伊之後情緒就起來，然後被告有推伊，洪瓊雲有拉伊要離
    開社區回到車上，被告有追出來，被告有拉伊的手跟伊說「
    如果妳走出大門你就不是我的女兒」，伊回到車上時，被告
    先靠近車門推開洪瓊雲要靠近伊，伊記得被告有打伊左臉，
    被告打伊之後，楊金蘭有下車不要讓被告靠近車門，被告與
    楊金蘭有叫囂，伊有看到楊金蘭從後面抱著被告，然後楊金
    蘭與被告一起跌倒，伊只知道他們有跌倒，但是伊沒有注意
    看她們怎麼跌倒的等語（參原審卷第108頁至第110頁），經
    核楊金蘭、洪瓊雲及林采欣上揭供述情節大致相符；此外，
    復有南投縣政府警察局草屯分局中正派出所受理各類案件紀
    錄表、勤務分配表、員警工作紀錄簿、該所警員製作之職務
    報告、「加拿大楓林別墅社區」位置圖各1份及照片15張在
    卷可憑（參他字(一)卷19頁至第23頁；他字(三)卷第86頁至第89
    頁），是當天楊金蘭、洪瓊雲、洪發看及林采欣一同前往被
    告住處拜訪被告欲索取林采欣所涉偽證案件訴訟文書，渠等
    抵達被告住處，楊金蘭坐於車內等候，其餘人等進入被告住
    處社區拜訪被告，渠等進入中庭時即與被告相遇，被告見林
    采欣即情緒激動，出手推林采欣，因證人林采欣當時懷孕八
    個多月，洪瓊雲見狀擔心林采欣安危，遂上前阻擋，並偕林
    采欣走出社區，返回車上休息欲迴避被告，惟被告隨後跟至
    ，洪瓊雲及楊金蘭恐被告傷害林采欣，陸續在車外阻擋被告
    ，避免被告接近車內之林采欣，楊金蘭自被告身後環抱住被
    告，被告貿然轉身，用轉身力量甩開楊金蘭，掙脫楊金蘭束
    縛，二人拉扯間因重心不穩，雙雙摔倒在地，被告跌坐楊金
    蘭身上等事實應堪認定。
  2.公訴意旨及楊金蘭告訴意旨均以被告係基於傷害之犯意，與
    楊金蘭互相扭打，並將其甩倒在地，致楊金蘭受有上開傷害
    ，因認被告係犯刑法第277條第1項之傷害罪嫌等語。惟洪瓊
    雲於99年12月9日原審審理時結證稱：「（你剛剛說楊金蘭
    與被告一起跌倒後又一起從地上起來之後，被告有無出手拉
    扯或毆打楊金蘭？）沒有，被告起身之後就跑回住處，被告
    進進出出。」等語（參原審卷第99頁）；楊金蘭於同日原審
    審理結證稱：「（你有無與被告發生扭打？）沒有，是我抱
    住被告，被告甩開我，我站不住跌倒。」、「（被告如何甩
    開你？）我從後面抱住被告的雙手手臂，被告的力氣很大不
    斷用身體掙扎甩開我，我跟被告就一起跌倒，我們跌倒之後
    ，被告壓在我的身上，當時我手撞到地上，手痛起不來，後
    來是洪瓊雲把我從地上拉起來。」、「（被告跟你一起跌倒
    ，被告壓在你身上之後，被告有無持續用被告自己身體的重
    量壓制你不讓你起來？）我不曉得，我們跌倒後幾秒鐘，我
    無法掙脫被告自己起來。」、「（洪瓊雲將你從地上拉起來
    後，被告有無再毆打你？）沒有，被告退回274、276的騎樓
    ，我們就退回車子旁邊防止被告再過來。」等語（參原審卷
    第100頁、第103頁），是依楊金蘭及洪瓊雲上開證述內容，
    堪認楊金蘭所受傷害係因當時楊金蘭自被告身後環抱住被告
    ，被告力氣很大，不斷掙扎轉身，用轉身力量甩開楊金蘭，
    掙脫楊金蘭束縛，二人因重心不穩，雙雙摔倒在地，被告跌
    坐楊金蘭身上所致，被告並未與楊金蘭扭打，被告與楊金蘭
    倒地後，被告亦未出手毆打楊金蘭，亦無證據可認其等倒地
    後，被告有蓄意以自身身體力量將楊金蘭壓制在地上，不讓
    其起身之情事。從而，依被告與楊金蘭前揭拉扯過程觀之，
    被告應僅係消極掙脫楊金蘭束縛之行為，並無積極攻擊行為
    ，其主觀上應無傷害楊金蘭之故意甚明，公訴及告訴意旨前
    開所認，尚屬無據。
  (四)綜上所述，檢察官所提之證據資料，尚未達於一般之人均可
    得確信被告以身體擋在系爭車輛前及趴在系爭車輛前擋風玻
    璃，不讓洪瓊雲、楊金蘭、洪發看及林采欣等人離開，主觀
    上確有妨害他人行使權利之故意，以敲打及持鑰匙刮劃系爭
    車輛方式毀損系爭車輛，及對楊金蘭為傷害之犯行，而無合
    理懷疑存在之程度，此外復查無其他積極確切之證據，足以
    證明被告有公訴人所指之強制及毀損等犯行，被告此部分犯
    罪事實尚屬不能證明。
五、上訴駁回及撤銷改判部分：
  (一)上訴駁回部分：
    原判決綜合全案事證，認檢察官所提出之證據不足證明被告
    確有前揭妨害自由、毀損等犯行，遂為被告無罪之諭知，核
    其認事用法，尚無違誤或不當，應予維持。檢察官仍執前詞
    提起上訴，尚無理由，應予駁回。
  (二)撤銷改判部分：
    按刑法上之過失，係指對行為人對於犯罪結果之發生，按其
    情節，應注意，並能注意，而不注意者，始克相當；若事出
    突然，依當時情形，不能注意時，縱有結果發生，仍不得令
    負過失責任（最高法院87年度臺非字第337號及87年度臺上
    字第2457號裁判意旨參照）。查被告固於案發現場與洪發看
    、洪瓊雲、林采欣等人為爭執之行為，然該等行為是否已達
    犯罪行為而該當於現行犯之要件，尚非無疑；則楊金蘭突自
    後方加以環抱之行為，並非合法逮捕或其他法律許可之自助
    行為。而被告於身體突然遭受外力拘束而自然反應而欲加以
    掙脫，遂以轉身力量甩開以解脫楊金蘭對其之拘束行為，其
    對楊金蘭有否跌倒之可能，依案發時現場爭執激烈、混亂之
    場面，顯無預見及防備之可能，則楊金蘭嗣雖不慎與被告共
    同跌臥一處致受有傷害，惟參諸前揭說明，尚不得令被告負
    過失傷害之責任。原審未為詳查，於認定被告所為未該當傷
    害罪後，遽對被告論以過失傷害罪科刑，尚有未合；被告上
    訴否認犯行，指摘原判決不當，為有理由，自應由本院將原
    判決撤銷，並為被告無罪之諭知。
據上論斷，應依刑事訴訟法第368條、第369條第1項前段、第364
條、第301條第一項前段，判決如主文。
本案經檢察官鍾宗耀到庭執行職務。
中    華    民    國   100    年    3     月    29    日
            刑事第二庭  審判長法  官  邱  顯  祥
                              法  官  張  國  忠
                              法  官  王  鏗  普
以上正本證明與原本無異。
不得上訴。
                              書記官  詹  雅  婷
中    華    民    國   100    年    3     月    29    日